【裁判字號】    99,審訴,67
【裁判日期】    990614
【裁判案由】    返還補助款
【裁判全文】
臺灣新竹地方法院民事判決              99年度審訴字第67號
原      告  財團法人中國生產力中心
法定代理人  甲○○
訴訟代理人  謝宗穎律師
複代理人    王文成律師
被      告  基因數碼科技股份有限公司
兼法定代理  乙○○
人
上列當事人間請求返還補助款事件，本院於民國99年5月20日辯
論終結，判決如下：
    主      文
被告應連帶給付原告新台幣陸拾柒萬仟柒佰肆拾玖元，及其中
新台幣陸拾壹萬仟柒佰肆拾玖元自民國九十七年五月七日起，
其中新台幣陸萬元自民國九十九年三月二十二日起，均至清償日
止，按年利率百分之五計算之利息。
訴訟費用由被告連帶負擔。
本判決第一項於原告以新台幣貳拾貳萬伍仟元為被告供擔保後，
得假執行。
    事實及理由
甲、程序方面：
    按訴狀送達後，原告不得將原訴變更或追加他訴，但擴張或
    減縮應受判決事項之聲明者，不在此限，民事訴訟法第255
    條第1項第3款定有明文。查本件原告起訴時，關於遲延利息
    之請求，原係主張新臺幣（以下同）613,749元部分，自民
    國（以下同）97年4月23日起算，另60,000元部分，自起訴
    狀繕本送達之翌日起算，且均至清償日止，按年息百分之五
    計算之利息。嗣原告於99年3月18日言詞辯論期日時，將上
    開聲明中關於613,749元部分之利息起算日，變更為自97 年
    5月7日起算，核係單純減縮應受判決事項之聲明，自應准許
    。
乙、實體方面：
一、原告主張：
（一）緣第三人財團法人工業技術研究院（下稱工研院）與被告
      基因數碼科技股份有限公司（下稱基因數碼公司）於94年
      3 月24日簽訂「經濟部技術處鼓勵中小企業開發新技術推
      動計畫專案契約書」(下稱系爭契約，原證一)，該計畫之
      經費共計850萬元，其中包括工研院代經濟部撥給被告公
      司之補助款400萬元，及被告基因數碼公司之自籌款450萬
      元，依系爭合約第六條「經費收支處理」各款之規定，被
      告基因數碼公司執行計畫之各項費用支出，應取具合法之
      原始憑證，其內部憑證應內部核程序辦理，於本計畫完成
      或契約經終止、解除時，如有需繳回補助款者，應於完成
      終止後十五日內一併返還，如經催告仍未繳還者，工業技
      術研究院得提交仲裁或訴訟，因被告基因數碼公司未繳或
      遲繳，致工研院產生訴訟費、律師費、顧問費與其他之損
      失及相關費用，利息等，概由被告基因數碼公司負擔。另
      依系爭契約第18條之約定，被告基因數碼公司之代表人即
      被告乙○○，應就本契約有關之義務及責任，負連帶保證
      責任。茲因被告基因數碼公司於進行本件系爭合約期間，
      就「婦女卵巢癌新藥標的基因及檢驗技術之開發計畫」之
      執行，期間被告基因數碼公司曾於95年9月26日來函申請
      變更委托抗體製備之抗體代製公司（原證四），經承辦單
      位在不變動雙方原權利義務及補助款之前提下同意後，被
      告基因數碼公司又於95年12月29日再申請變更計畫之時間
      ，要求計畫時間自96年1月31日延長至96年4月30日（原證
      五），嗣經承辦單位於96年12月21日發文出具派員至被告
      基因數碼公司進行經費訪視之訪視報告（原證六），依訪
      視報告內所附之計畫經費彙總表所載，被告基因數碼公司
      經結算後尚需繳回補助款613,749元（參原證六）。嗣工
      研院將其就系爭契約之權利義務移轉予原告，並於96 年
      12月31日致函被告公司（原證二），另就本件系爭契約所
      列之補助款及孳息之返還請求權等，亦業經工研院移轉予
      原告，並於98年7月21日致函通知被告二人，是以原告自
      有權依系爭合約之前揭規定，請求被告二人連帶繳回補助
      款。詎原告於97年4月間寄發存證信函催繳後（被告公司
      於97年4月22日收受，原證七），被告基因數碼公司竟置
      之不理，爰依系爭契約第六條、連帶保證及債權讓與之法
      律關係，請求被告二人連帶返還上開補助款，並給付本件
      之律師費用6萬元，並聲明:(一)被告應連帶給付原告673,
      749元，及其中613,749元自97年5月7日起，另60,000 元
      自起訴狀繕本送達被告之翌日起，均至清償日止，按年利
      率百分之五計算之利息；（二）訴訟費用由被告連帶負擔
      ；（三）原告願供擔保，請准宣告假執行。
（二）被告乙○○雖辯稱系爭契約內有關於連帶保證人之約定，
      係屬定型化契約，內容對其顯失公平，且其個人並未同意
      擔任連帶保證人，亦未在系爭契約書上簽名蓋章，故其不
      需負連帶保證人責任云云，原告予以否認。經查，系爭契
      約於第18條已明確約定被告乙○○應負連帶保證責任，且
      被告乙○○在系爭契約上蓋了二次章，足認被告乙○○個
      人係在了解系爭契約上開內容之情況下用印，準此，應可
      認定其個人於當時，亦已同意上開連帶保證之約定，自應
      負連帶保證人之責任。另系爭契約係經過當事人洽談磋商
      後所簽定，並非定型化契約，該契約之條款，亦無顯失公
      平之情形，被告上開所辯云云，並無理由。
二、被告之抗辯：
（一）被告基因數碼公司對於原告之上開主張並不爭執。
（二）被告乙○○辯稱:依最高法院93年度台上字第1156號判決
      要旨:「連帶保證契約雖非要式契約，惟仍需債權人與保
      證人就保證契約之成立，意思表示一致，債權人始得依連
      帶保證契約請求保證人履行債務。」，經查，系爭契約書
      第1頁之立契約書「當事人欄」，以及第10頁「立約人」
      簽署欄，均僅為甲乙雙方（即甲方為工研院，乙方為基因
      數碼公司），並無被告乙○○個人，或是任何有關「連帶
      保證人簽署欄」之記載，是以系爭合約之第十八條，雖係
      有關連帶保證人之約定，惟未經被告乙○○個人之同意，
      或有乙○○與債權人間之合意，更未經被告乙○○個人簽
      名，故依據民法第739條規定及最高法院93年度台上字第
      1156號判決之意旨，系爭契約第十八條之約定，對被告乙
      ○○個人不生效力，被告乙○○並非連帶保證人，不成立
      連帶債務，自不需與被告公司對原告負連帶保證之責。再
      者，系爭契約書係屬於民法第247條之1規定之定型化契約
      條款，該系爭契約第18條條款約定內容，完全無磋商及變
      更之餘地，且未經被告乙○○同意，更未由乙○○與債權
      人達成合意，故此連帶保證之約款，不生效力。另依據系
      爭契約之性質及該主要權利義務而言，上開第十八條之契
      約約定，顯係片面且不公平地加諸被告乙○○之個人責任
      ，應屬無效，故被告乙○○並非連帶保證人，不成立連帶
      債務，不需負任何連帶保證之責等語。
（三）為此共同聲明:１、請求駁回原告之訴；２、訴訟費用由
      原告負擔。
三、法院之判斷：
（一）原告主張之上開事實，除關於被告乙○○是否同意就被告
      公司對原告所負之責任，負連帶保證責任，及該契約條款
      第十八條之約定，是否屬定型化契約條款且因對被告乙○
      ○顯失公平而無效之部分外，業據原告提出系爭契約書、
      財團法人工業技術研究院96年12月31日工延轉字第096001
      8458號函、竹東工研院郵局98年7月21日第45號存證信函
      、基因數碼科技股份有限公司95年9月26日第95017 號及
      95年12月29日第9503 0號函、中小企業聯合輔導中心96年
      12月21日（96）企發字第1725號函、汐止郵局97年4 月第
      442號存證信函、收據等件為證，且為被告二人所不爭執
      ，自堪信為實在。
（二）被告乙○○雖辯稱系爭合約書上未有伊個人之簽名，故系
      爭契約內有關其個人要對被告公司對原告所負之債務，負
      連帶保證債務之約定，因並未經其之同意，自對其不生效
      力乙節，惟此為原告所否認。經查，按民法第153條規定
      ，當事人互相表示意思一致者，無論其為明示或默示，契
      約即為成立。又保證契約之成立，並不以訂立書面為其要
      件。查，被告乙○○於代表被告基因數碼公司與工研院簽
      訂系爭契約時，其個人對於系爭契約第18條之約定內容:
      「乙方（即被告基因數碼公司）之代表人（即被告乙○○
      ）應就本契約有關乙方之義務及責任，負連帶保證責任。
      」，已有充分之知悉及了解之情，為被告乙○○所不爭執
      。又按該第十八條條文之約定，核諸系爭契約第六條之約
      定內容觀之，可認其乃係為防免工研院受經濟部之委託，
      而依系爭契約對被告公司所為之補助款，遭被告公司之不
      當挪用，且係為加強申請補助者即被告公司就系爭契約第
      六條約定之履約之擔保，並藉以強化補助者即工研院就系
      爭契約目的之達成，所為之約定，是被告乙○○是否同意
      擔任被告公司之連帶保證人一事，應屬系爭契約之重要內
      容之一，亦即應係工研院是否同意與被告公司簽立系爭契
      約，予以補助被告公司之重要考量之因素之一，且上開第
      18 條之約定內容，與被告乙○○個人之利害關係甚有影
      響，則核諸系爭契約之「簽名欄之形式」觀之，雖然被告
      乙○○於當時係居於被告公司代表人之身分，代表被告公
      司與工研院簽訂系爭契約，其本人就上開契約條款第十八
      條之約定內容，固然並未另行在簽名欄上，另列一項「連
      帶保證人」欄並在其內簽名、蓋章，予以用書面明確表示
      並確認其本人係同意與工研院達成該契約條款之合致，惟
      衡諸前開所述該條款對於工研院是否願與被告公司簽訂系
      爭契約之重要性，及對被告乙○○本身利害關係之影響甚
      大，以及被告乙○○本人乃又係被告公司之法定代理人之
      身分，且該條款之約定文義已甚為明確等情，依經驗法則
      觀之，倘被告乙○○於簽約當時，就其個人部分，並不同
      意上開第十八條之條款內容，衡情，其於當時應會就該契
      約條款之存在及其約定之內容，向工研院提出異議，並進
      而與工研院進行磋商，而非如本件般，任令該條款之存在
      ，並進而讓工研院因該條款之存在，予以同意補助被告公
      司並與被告公司簽訂系爭契約。準此，堪認被告乙○○當
      時就該契約條款之存在，並非僅係單純之沈默，應至少已
      足以間接推知其已有默示同意之意思表示之情形。則原告
      主張被告乙○○於代表被告公司與工研院簽訂系爭契約當
      時，其個人部分亦已同意並與工研院就該第十八條之契約
      條款之內容，達成意思表示之合致乙節，堪以採認，被告
      乙○○辯稱該條款之約定對其不生效力云云，並非可採。
（三）雖被告乙○○另辯稱上開契約第十八條之約定，係屬定型
      化契約條款，且對其顯失公平，依民法第二百四十七條之
      一第二款之規定，應屬無效云云，惟此為原告所否認。查
      ，按依照當事人一方預定用於同類契約之條款而訂定之契
      約，為左列各款之約定，按其情形顯失公平者，該部分約
      定無效：二、加重他方當事人之責任者，民法第二百四十
      七條之一第二款固有規定，惟所謂加重他方當事人之責任
      ，乃係指一方預定之契約條款，為他方所不及知或無磋商
      變更之餘地者而言，所稱按其情形顯失公平者，則係指依
      契約本質所生之主要權利義務，或按法律規定加以綜合判
      斷，有顯失公平之情形而言（此有最高法院94年台上第23
      40號判決要旨可參）。就本件而言，依前所述，被告乙○
      ○於代表被告公司與工研院簽訂系爭契約時，對於該第十
      八條之契約條款之內容，於簽訂契約前，不可能不知，且
      因本件系爭契約之簽訂，乃係工研院受經濟部之委託，為
      推展經濟部鼓勵類如本件被告公司之中小企業之技術研發
      之政策，而予以同意無償撥款補助被告公司，然為強化、
      確保上開政策目的之達成，及防免補助款遭被告公司不當
      之挪用，始有上開契約條款第十八條內容之約定。且因類
      如本件被告公司之中小企業，其法定代理人就公司之業務
      運作，常常占有相當大之影響力，而該等公司之營運，亦
      通常與其負責人至為相關，是工研院在受經濟部之政策委
      託，與被告公司簽訂系爭契約，且依系爭契約之約定及應
      被告公司之要求（由被告乙○○代表被告公司為該等表示
      ），予以同意無償撥款、補助被告公司之情況下，為了該
      契約目的之強化及遂行，並避免其對被告公司所為之補助
      款，遭被告公司之不當挪用，而與主要負責執行被告公司
      業務之被告公司負責人即被告乙○○，達成上開第十八條
      契約條款之約定，要求被告乙○○個人，就被告公司因系
      爭契約所應對原告之前手即工研院所負之義務及責任，負
      連帶保證人責任乙節，即難認有何不當加重被告乙○○個
      人之契約責任，並對被告乙○○個人有顯失公平之情事存
      在。故被告乙○○辯稱上開第十八條之契約條款，係屬原
      告之前手即工研院，所片面加重他方當事人即被告乙○○
      責任之約定，對被告乙○○顯失公平，依民法第二百四十
      七條之一第二款之規定，應屬無效乙節，亦無法成立。
（四）綜上所述，可認被告乙○○就被告公司因系爭契約對原告
      之前手即工研院所負之債務，對原告應負連帶保證責任。
      從而，原告主張依系爭契約第六條之約定及連帶保證、債
      權讓與之法律關係，請求被告二人連帶給付其673,749 元
      （含本件律師費6萬元），及其中613,749元自97年5月7日
      起，另60,000元自起訴狀繕本送達被告之翌日即99年3 月
      22日起，均至清償日止，按年利率百分之五計算之利息，
      為有理由，應予准許。
（五）本件判決之基礎已臻明確，兩造其餘之攻擊、防禦方法及
      舉證，核與判決結果無影響，爰不一一予以論列，併此敘
      明。
四、假執行之宣告：原告陳明願供擔保聲請宣告假執行，核無不
    合，爰酌定相當擔保金額，准予宣告假執行。
五、據上論結，本件原告之訴為有理由，依民事訴訟法第390條
    第2項、第85條第2項，判決如主文。
中    華    民    國    99    年    6    月     14    日
                  民事第二庭  法  官  鄭政宗
以上正本係照原本作成。
如對本判決上訴，須於判決送達後20日內向本院提出上訴狀。
中    華    民    國    99    年    6     月    15    日
                              書記官  鄧雪怡

司法院資訊處製作；財團法人民間司法改革基金會備份。
